臺灣臺北地方法院刑事判決
110年度易字第679號
公  訴  人  臺灣臺北地方檢察署檢察官
被      告  羅靜玫



選任辯護人  黃柏融律師
            趙友貿律師
上列被告因詐欺等案件，經檢察官提起公訴（110年度偵字第142
43號），本院判決如下：
    主  文
丁○○犯詐欺得利罪，處有期徒刑肆月，如易科罰金，以新臺幣壹
仟元折算壹日。未扣案之犯罪所得新臺幣伍萬伍仟玖佰元沒收，
於全部或一部不能沒收或不宜執行沒收時，追徵其價額。
其餘被訴部分無罪。
    事  實
一、緣丁○○於民國109年1月間，發起由其為會首之合會，會員含
    會首共21名，每會會款新臺幣(下同）3萬元，採內標制，會
    期自109年2月10日起至110年5月10日止。丁○○於109年2月13
    日晚上8時15分至16分許，明知丙○○就上開合會資格無從轉
    讓他人，竟意圖為自己不法之所有，基於詐欺得利之犯意，
    以LINE通訊軟體向甲○○傳送丙○○參與上開合會3會之會單照
    片，並向甲○○佯稱：丙○○改1會等語，致甲○○陷於錯誤，於
    同日晚上8時45分許同意承接丙○○上開合會之1會資格，嗣甲○○應繳納之第1期會款30,000元及第2期會款25,900元，分別
    於同年2月14日、3月18日由丁○○自應給付予甲○○之款項扣抵
    ，丁○○因而詐得免於給付甲○○55,900元之財產上不法利益。
二、案經甲○○告訴臺灣臺北地方檢察署檢察官偵查起訴。
    理  由
壹、有罪部分：
一、證據能力
  ㈠按被告以外之人於審判外之言詞或書面陳述，除法律有規定
    者外，不得作為證據；又被告以外之人於審判外之陳述，雖
    不符同法第159 條之1 至第159 條之4 之規定，而經當事人
    於審判程序同意作為證據，法院審酌該言詞陳述或書面陳述
    作成時之情況，認為適當者，亦得為證據；而當事人、代理
    人或辯護人於法院調查證據時，知有第159 條第1 項不得為
    證據之情形，而未於言詞辯論終結前聲明異議者，視為有前
    項之同意，刑事訴訟法第159 條第1 項、第159 條之5 分別
    定有明文。查本件當事人於本院審判期日均同意本判決所引
    用被告以外之人於審判外之言詞或書面陳述均有證據能力（
    見本院110年度易字第679號卷【下稱易卷】第451、454至45
    8頁），本院審酌該等具有傳聞證據性質之證據，其取得過
    程並無瑕疵，與待證事實具有關聯性，證明力非明顯過低，
    以之作為證據係屬適當，認均得為證據。
  ㈡至於本判決所引用之非供述證據部分，與本案均有關連性，
    亦無證據證明係實施刑事訴訟程序之公務員以不法方式所取
    得，依刑事訴訟法第158 條之4 之反面解釋，當有證據能力
    ，復於本院審理時，提示並告以要旨，使檢察官、被告及辯
    護人充分表示意見，自得為證據使用。
二、認定事實所憑之證據及理由
    訊據被告固坦承有於上開時、地，向甲○○稱丙○○上開合會會
    員資格要轉讓，經甲○○同意承受丙○○上開合會1會，且甲○○
    應繳納之第1期會款30,000元及第2期會款25,900元，均由丁○○自應給付予甲○○之款項扣抵之事實，然矢口否認有何詐欺
    得利之犯行，辯稱：我確實有把丙○○的1個會讓給甲○○，並
    將范美蘭(對外自稱黃蕙凌)的1會讓給乙○○，並未詐騙云云
    。經查：
　㈠被告於109年1月間，發起由其為會首之合會，會員含會首共2
    1名，每會會款3萬元，採內標制，會期自109年2月10日起至
    110年5月10日止，且於109年2月13日晚上8時16分許，以LIN
    E通訊軟體向甲○○傳送丙○○參與上開合會3會之會單照片，並
    向甲○○稱：丙○○改為1會等語，甲○○乃於同日晚上8時45分許
    同意承接丙○○上開合會1會，嗣甲○○應繳納之第1期會款30,0
    00元及第2期會款25,900元，均由被告自應給付予甲○○之款
    項扣抵之事實，業據被告於本院審理中供承在卷(見易卷第5
    4、133頁)，並經證人甲○○於本院審理中證述明確(見易卷第
    120至133頁)，且有甲○○所提出之互助會會單、甲○○與被告
    間LINE對話紀錄在卷可憑(見109他6909卷【下稱他卷】第45
    9頁、易卷第233至304頁)，此部分事實，足堪認定。
　㈡被告雖辯稱有將丙○○1會讓給甲○○云云，惟查：
　⑴丙○○於109年1月21日、同年2月10日，均以LINE通訊軟體向被
    告表示上開合會只要跟2會等情，固據證人丙○○於本院審理
    中證述明確(見易卷第107至120頁)，並有丙○○與被告間LINE
    對話紀錄在卷可憑(見易卷第171至183頁)，然證人乙○○於本
    院審理中證稱：被告有跟我說丙○○要讓出上開合會之1會，
    我於上開合會開始前(即109年2月10日之前)，即已同意承接
    丙○○1個合會資格而加入上開合會1會，且我加入後隔幾天，
    被告交付我會單，該會單上會員編號17丙○○被劃掉，並改寫
    上我的姓名等語(見易卷第137至143頁)明確，且被告於本院
    審理中亦供承：我有跟乙○○說丙○○上開合會會員資格要轉讓
    ，經乙○○確認要承接後，我才交付會單給乙○○，是我在乙○○
    會單上刪除丙○○1會，並改寫上乙○○姓名等語(見易卷第52至
    54頁)，並有乙○○所提出被告交付之合會會單在卷可憑(見他
    卷第377頁)，已見丙○○就上開合會所欲讓出之1會，於109年
    2月10日前之某日，已由乙○○承接，是被告顯無再於109年2
    月13日，將丙○○之會員資格讓與甲○○甚明。
　⑵況丙○○雖先向被告表示只要跟2個會，然丙○○已於109年2月12
    日下午2時20分許，以LINE通訊軟體與被告語音通話表示上
    開合會要跟3會，其後並繳納所跟3會之第1期首會會款各30,
    000元，共90,000元，再經被告告知第一標以4,300元得標後
    ，丙○○復繳納所跟3會之會款各25,700元，共77,100元等情
    ，業據證人丙○○於本院審理中證述明確(見易卷第107至120
    頁)，並有丙○○與被告間LINE對話紀錄在卷可憑(見易卷第17
    1至232頁)。而觀之丙○○與被告間LINE對話紀錄，可知丙○○
    於109年2月12日下午2時20分許，確曾以LINE通訊軟體與被
    告通話3分26秒，且被告於109年3月10日確曾向丙○○提及「
    新4300」、「56000+17800+32000+77100=182900」等語，均
    核與證人丙○○所證情節相符，堪認證人丙○○上開所述，應屬
    可採。佐以被告於109年3月13日傳真予證人丙○○之會單上，
    明確記載合會會員編號15至17均為丙○○(即丙○○就上開合會
    參加三會)等情，亦有丙○○所提出被告傳真之合會單在卷可
    憑(見他卷第379頁)，則倘丙○○僅加入2會及繳納2會會款，
    被告理應在會單上刪除劃掉丙○○1會資格，豈有於合會開始
    之1個月後(即109年3月13日)，仍將丙○○占上開合會3會之會
    單傳真予丙○○之可能？更見丙○○於109年2月12日確已向被告
    表示上開合會要跟3會，且實際上亦繳納3會會款無訛，已無
    可供轉讓之合會資格。然被告仍於109年2月13日以LINE通訊
    軟體向甲○○佯稱：丙○○改為1會等語，致甲○○陷於錯誤而加
    入合會，並將甲○○應繳納之各期會款，由被告自應給付予甲○○之款項中扣抵，被告顯有詐欺之犯意甚明。　
　㈢被告雖另辯稱係將范美蘭(對外自稱黃蕙凌)的1會讓給乙○○云
    云，惟查：　
　⑴證人乙○○於本院審理中證稱：被告是叫我吃丙○○的會，未曾
    跟我說是黃蕙凌的會要讓出，我來開庭才聽說黃蕙凌這名字
    ，我還莫名其妙等語(見易卷第134至138頁)，已難認被告上
    開所辯上情屬實。
　⑵至證人范美蘭固於本院審理中證稱：我上開合會本來要參加2
    會，我於開標前1週向被告說經濟有困難，參加1會就好，另
    外1會請被告另外找人云云(見易卷第145頁)，然觀之范美蘭
    與被告間LINE對話紀錄(見易卷第305至396頁)，均查無其曾
    向被告表示就上開合會只參加1會之對話內容，且被告於109
    年2月12日晚上7時43分許，尚以LINE向范美蘭傳送含「會員
    60,000」內容之訊息，而依證人范美蘭於本院審理中證稱：
    被告於109年2月12日以LINE傳送「60,000」，應該是指1會3
    0,000元，2會60,000元，我於109年2月12日就上開合會應該
    還是打算參加2會等語(見易卷第155頁)，已見證人范美蘭迄
    至109年2月12日，並無讓與上開合會會員資格之情。是證人
    范美蘭上開證稱：僅參加1會，另外1會請被告找人云云，已
    與客觀事證不符。
　⑶再者，觀之被告與范美蘭間LINE對話紀錄(見易卷第391至396
    頁)，可知被告於110年9月23日上午10時49分許先傳送「大
    姊，你記不記得我有109年有新開一會3萬的會。那時候有問
    你要跟嗎，我先幫你寫二會名單上去，後來你跟我講太多，
    叫我先讓出一會找別人跟，後來我就把你名字改成乙○○，感
    激不盡謝謝你」之訊息予范美蘭，緊接與范美蘭間有多通語
    音通話後，被告傳送一則訊息(已收回)予范美蘭，范美蘭於
    同日下午2時8分再傳送「...你靜玫都有跟我講及商量，我
    也有跟你說我負擔太重，目前只有能力在跟一會而已，另一
    會你說就先找別人跟，我也有跟你講...」之訊息，再經被
    告於同日下午2時25分傳送「剩下的看你有什麼話要鼓勵我
    憑自己的感覺跟我說」，范美蘭乃於同日下午7時13分傳送
    「丁○○ 相信事情會水落石出的 司法會還你清白的...」之
    訊息，則由上開對話先後次序及內容，已見被告係於事後主
    動向范美蘭傳送上開內容之訊息，再透過語音通話向范美蘭
    說明，要求范美蘭配合傳送上開訊息甚明；況證人范美蘭於
    本院審理中亦證稱：我於110年9月23日下午2時8分許向被告
    傳訊「...你靜玫都有跟我講及商量，我也有跟你說我負擔
    太重，目前只有能力在跟一會而已，另一會你說就先找別人
    跟，我也有跟你講...」等語，係被告先打好傳給我，我再
    複製貼上在上開對話內等語(見易卷第155至158頁)，更見證
    人范美蘭實係事後受被告要求請託，而配合傳送上開訊息，
    其顯有刻意迴護被告之情，是其上開證稱僅參加1會云云，
    自不足採信。被告辯稱乙○○係承接范美蘭上開合會1會云云
    ，顯非可採。
 ㈣綜上，本案事證明確，被告犯行洵堪認定，應依法論科。 　
三、論罪科刑
 ㈠按刑法第339條第1、2項分別規定詐欺取財罪及詐欺得利罪，
   前者之行為客體係指現實財物，後者則指取得債權、免除債
   務、延期履行債務或提供勞務等財物以外之財產上不法抽象
   利益（最高法院86年度台上字第3534號判決意旨參照）。本
   件被告既以詐術使甲○○陷於錯誤，同意加入上開合會，並由
   被告自應給付予甲○○之款項中扣除甲○○應給付之會款共55,90
   0元，被告因而詐得免於支付甲○○55,900元之財產上不法利益
   。
 ㈡是核被告所為，係犯刑法第339條第2項之詐欺得利罪。起訴意
   旨認被告係涉犯刑法第339 條第1 項之詐欺取財罪，容有誤
   會，惟基本事實同一，爰變更起訴法條。被告雖分次扣抵甲○○應繳納之會款，然均係出於詐騙甲○○繳納會款之單一犯意，
   且侵害同一法益，依一般社會觀念，應視為數個舉動接續施
   行，合為包括之一行為予以評價為當，故應論以接續犯之一
   罪。
 ㈢爰審酌被告不思以正途賺取財物，竟以上開方式詐騙告訴人甲○○，顯缺乏尊重他人財產權之觀念，且迄未與告訴人甲○○達
   成和解並賠償損害，行為應予非難，兼衡告訴人甲○○所受損
   害，被告犯罪之動機、目的、手段，暨被告自陳國中畢業之
   智識程度、入監前從事美髮業、月收入約3萬多元、離婚、需
   撫養1個未成年小孩，家庭經濟狀況不佳之生活狀況（見易卷
   第466頁）等一切情狀，量處如主文所示之刑，並諭知易科罰
   金之折算標準。
四、沒收部分：
    按犯罪所得，屬於犯罪行為人者，沒收之；於全部或一部不
    能沒收，或不宜執行沒收時，追徵其價額，刑法第38條之1
    第1項前段、第3項分別定有明文。查未扣案被告所詐得免於
    支付甲○○55,900元之財產上不法利益，屬被告之犯罪所得，
    且未實際合法發還被害人，應依刑法第38條之1第1項前段、
    第3項之規定宣告沒收，並於全部或一部不能沒收或不宜執
    行沒收時，追徵其價額。
貳、無罪部分：
一、公訴意旨另略以：被告另於109年2月10日，在臺北市○○區○○
    路00號羅森髮廊內，明知丙○○並未有將上開合會2個活會會
    員資格轉讓之意思，竟意圖為自己不法之所有，基於詐欺取
    財之犯意，於109年2月11日某時，在上址對乙○○佯稱：丙○○
    欲將上開合會活會會員資格轉讓等語，乙○○因而陷於錯誤，
    於109年2月11日起承受上開合會活會會員之繳納各期活會會
    款義務，並陸續繳納會款予被告，致乙○○受有活會會款2萬6
    ,000元之損害。因認被告涉犯刑法第339條第1項之詐欺取財
    罪嫌。
二、按犯罪事實應依證據認定之，無證據不得認定犯罪事實；不
    能證明被告犯罪者，應諭知無罪之判決，刑事訴訟法第154
    條第2 項、第301 條第1 項定有明文。再事實之認定，應憑
    證據，如未能發現相當證據，或證據不足以證明，自不能以
    推測或擬制之方法，為裁判基礎；且認定不利於被告之事實
    須依積極證據，苟積極證據不足為不利於被告事實之認定時
    ，即應為有利於被告之認定；另認定犯罪事實所憑之證據，
    雖不以直接證據為限，間接證據亦包括在內，然而無論直接
    證據或間接證據，其為訴訟上之證明，須於通常一般之人均
    不致有所懷疑，而得確信其為真實之程度者，始得據為有罪
    之認定，倘其證明尚未達到此一程度，而有合理之懷疑存在
    而無從使事實審法院得有罪之確信時，即應由法院為諭知被
    告無罪之判決(最高法院40年台上字第86號、30年台上字第8
    16號、76年台上字第4986號判決意旨可資參照)。　　
三、公訴意旨認被告涉有詐欺取財罪嫌，無非係以被告之供述、
    證人即告訴人乙○○之指訴、證人丙○○之證述等為其主要論據
    。
四、訊據被告堅詞否認有何上開犯行，辯稱：我確實有把范美蘭
    的1個合會會員資格讓給乙○○，並未詐騙等語。經查：　
  ㈠乙○○確已於109年2月10日前之某日承接丙○○上開合會1會等情
    ，業如前述(見理由壹二㈡⑴)，則被告向乙○○稱：丙○○合會會
    員資格可讓與乙節，難認有何詐騙之事實(至丙○○其後表示
    要跟3會並繳納3會會款之部分，未據起訴)。
　㈡至乙○○所繳納之第2期會款26,000元，雖與甲○○上開所繳納之
    第2期會款25,900元金額有別，然乙○○既承接丙○○上開合會
    之1會，本有繳納會款之義務；且觀之丙○○、甲○○所提出之
    會單(見他卷第379、459頁)，其上所載第一標得標金額分別
    為「4300」及「4100」，則因上開會單所載得標金額各不相
    同，實難認定該次得標金額究竟為何？且被告除發起本件合
    會之外，另有發起其他數個合會等情，有各互助會會單在卷
    可憑(見他卷第41至49頁)，衡情非無誤載、誤傳、作業疏失
    而誤收款項之可能；又遍觀全卷，復無證據證明被告故意捏
    造不實得標金額以向乙○○收取超額會款，尚難逕認被告此部
    分有何向乙○○詐欺取財之犯意及犯行。
  ㈢綜上，公訴人所舉證據，無法證明被告有詐欺取財之行為，
    此外，本院復查無其他積極證據足資證明被告有何公訴人所
    指犯行，應屬不能證明被告犯罪，揆諸前揭法條意旨，爰為
    無罪之諭知。
據上論斷，應依刑事訴訟法第299條第1項前段、第300條、第301
條第1項，判決如主文。
本案經檢察官黃振城起訴，檢察官謝雨青到庭執行職務。 
中　　華　　民　　國　　111 　年　　6 　　月　　1 　　日
　　　　　　　　　刑事第五庭　審判長法　官　李小芬
                                   
　　　　　　　　　　　　　　　　　　法　官  翁毓潔
                                    
　　　　　　　　　　　　　　　　　　法　官  林虹翔
以上正本證明與原本無異。
如不服本判決應於收受送達後20日內向本院提出上訴書狀，並應
敘述具體理由；其未敘述上訴理由者，應於上訴期間屆滿後20日
內向本院補提理由書（均須按他造當事人之人數附繕本）「切勿
逕送上級法院」。告訴人或被害人如對於本判決不服者，應具備
理由請求檢察官上訴，其上訴期間之計算係以檢察官收受判決正
本之日期為準。因疫情而遲誤不變期間，得向法院聲請回復原狀
。
  　　　　　　　　　　　　　　　 　 書記官　陳韶穎
中　　華　　民　　國　　111 　年　　6 　　月　　1 　　日
附錄本案所犯法條全文：
中華民國刑法第339條
（普通詐欺罪）
意圖為自己或第三人不法之所有，以詐術使人將本人或第三人之
物交付者，處 5 年以下有期徒刑、拘役或科或併科 50 萬元以
下罰金。
以前項方法得財產上不法之利益或使第三人得之者，亦同。
前二項之未遂犯罰之。